【裁判字號】    96,訴,2304
【裁判日期】    970320
【裁判案由】    發明專利申請
【裁判全文】
臺北高等行政法院判決
                                     96年度訴字第02304號
                              .
原      告  瑞士商．諾華公司（Novartis AG）
代  表  人  甲○○○○○ ○○.
            曼岱爾）
訴訟代理人  黃章典  律師（兼送達代收人）
複代理人    簡秀如  律師
被      告  經濟部智慧財產局
代  表  人  王美花（局長）住同上
訴訟代理人  乙○○
            丙○○
上列當事人間因發明專利申請事件，原告不服經濟部中華民國96
年4 月26日經訴字第09606066180 號訴願決定，提起行政訴訟。
本院判決如下：
    主  文
原告之訴駁回。
訴訟費用由原告負擔。
    事  實
一、事實概要：
    原告前於民國89年11月21日以「醫藥組合物」（下稱系爭案
    ）向被告申請發明專利，經被告編為第00000000號審查，不
    予專利。原告不服，申請再審查，案經被告於95年11月8 日
    以（95）智專三（四）02021 字第09520935170 號專利再審
    查核駁審定書仍予核駁。原告不服，提起訴願，經遭駁回，
    遂提起行政訴訟。
二、兩造聲明：
  (一)原告聲明：
    1.原處分及訴願決定均撤銷，並判命被告作成第00000000發
      明專利申請案准予專利之處分。
    2.訴訟費用由被告負擔。
  (二)被告聲明：
    1.駁回原告之訴。
    2.訴訟費用由原告負擔。
三、兩造之主張：
  (一)原告之主張：
    1.被告認為系爭案之「發明名稱」未採用其主觀認定之文字
      。惟專利法第26條第3 項僅係關於「申請專利範圍」之記
      載方式，而與「發明名稱」毫無關係。
    2.系爭案申請專利範圍共有15項請求項，惟被告之核駁理由
      僅敘及第1 、10、11、12及13項，對於其他10項請求項均
      未置一語，顯違「逐項審查」原則，更有理由不備之瑕疵
      。
    3.被告未詳查系爭案之技術特徵及原告前呈申復理由書之說
      明。被告於93年公布施行之「專利審查基準」第2-1-18頁
      中規定：「記載於申請專利範圍之技術特徵係申請人認為
      界定申請專利之發明的必要技術特徵，非必要技術特徵得
      不予記載」。系爭案係發現在製造歐卡巴地平之口服懸浮
      液時，可經由改善其物理化學特性（如黏稠性或流速），
      可使病人更易於使用之。原告於95年5月9日提出申復理由
      書，說明申請專利範圍第1及12項之標的係「包含單一活
      性成分歐卡巴地平之醫藥組合物」，其技術特徵在於「將
      其黏稠度調整至5 至52毫巴之範圍，使其可具有穩定、易
      傾倒、不易結塊等優點」，而申請專利範圍第13項之標的
      則係「包含單一活性成分歐卡巴地平之醫藥組合物」，其
      技術特徵在於由3 毫米直徑之開口傾倒時，流速在0.3 至
      4 毫升/ 秒之範圍（即易傾倒之特性）。而歐卡巴地平之
      含量及調整黏稠度時所使用之增稠劑種類及其配比並非本
      發明之必要技術特徵。因此，申請專利範圍第1 、12及13
      項確實已明確記載所請發明之必要技術特徵。
  (二)被告之主張：
    1.本件訴訟理由與原訴願階段所提理由相同，並未主張新事
      實或證據。系爭案於實體審查時，其92年10月8 日所提申
      請專利範圍修正本中，第1 、10、11、12及13項技術內容
      與發明名稱，皆有專利法規定「不明確」之情事，被告於
      95年1 月11日以再審查案核駁理由先行通知書函請申復、
      修正，原告雖提申復理由並強調其申請專利範圍界定合理
      ，無須進一步作合理修正，至於發明名稱是否界定明確，
      被告基於本發明所請求之申請專利範圍是有關歐卡巴地平
      的懸浮液型醫藥組合物，其技術特徵並非在於歐卡巴地平
      的新藥用途（癲癇應用），而是應用已知的歐卡巴地平製
      備成懸浮液型醫藥組合物，以方便吞嚥困難的病人服用，
      其技術內容應符合專利法施行細則第15條第2 項「發明名
      稱應與其申請專利範圍內容相符」之規定，所以被告於核
      駁理由中不但提議原告將發明名稱作適度修正，於理由中
      亦明示其發明應根據技術內容修正為「具懸浮液型式之醫
      藥組合物」，但原告於申復理由中隻字未提不修正發明名
      稱之緣由，基於所請申請專利範圍中仍有專利法所明訂不
      予專利之更明確事實，本發明於處分不予專利之審定內容
      中，並非以名稱不符專利法規定，而作不予專利之處分，
      所述處分書顯屬重大違法，並非屬實。且單以「醫藥組合
      物」作為請求之發明名稱，雖有公告前案可稽，但個案技
      術內容皆有異，請求技術亦各有別，並不能以個案來拘束
      本案之處分；更何況，不符合施行細則與專利審查基準所
      規範，亦僅違反行政規則或行政命令，而被告當明知此原
      則，所以並未因發明名稱不符，而於審定書逕依專利法第
      26條第4 項規定作不予專利之處分。
    2.系爭案所請係提供一種具黏稠性範圍在5 至52毫巴的歐卡
      巴地平（OXCARBAZEPINE ）的懸浮液型醫藥組合物，其主
      要係以歐卡巴地平及佔總組成1.25至1.95比例的羧甲基纖
      維素和微結晶纖維素之混合物所共同組成之具黏稠性的懸
      浮液型式組成物，所請求15項申請專利範圍中，第1 、12
      項所請醫藥組合物，並無達成不結塊、易流動懸浮之具體
      組成「成分」與「配比」，所請之範圍並無明確記載申請
      專利之發明，雖原告於95年5 月9 日所提申復理由（一）
      第12行所稱其增稠劑並不限於說明書所指稱的羥基乙基纖
      維素和結晶纖維素，尚可以包括自行配製或市售之分散性
      纖維素，由此可以確認如系爭案僅以「粘稠性」之功能性
      語言敘述其組成，係可包括不限於說明書所指稱的羥基乙
      基纖維素和結晶纖維素以外之上千上萬種可能的配方組成
      ，因尚可以包括自行配製或市售之分散性纖維素，所以第
      1 、12項所請醫藥組合物，僅以「粘稠性」功能性界定，
      在該發明所屬技術領域中具有通常知識者就該功能、性質
      或製法而言，參酌申請時的通常知識，仍無法想像一具體
      物，所指具體物為何？由範圍並無法認定，實已違反專利
      審查基準3.4.1.6 功能、性質或製法之界定方式所致之不
      明確之規範；雖原告未對第10項所請醫藥組合物作不符合
      專利法規定辯白說明，被告願在此一併陳明；系爭案所請
      羥基乙基纖維素組成內容雖有少於0.5%的下限界定，但所
      請仍可包括0%的非「組成物」現象，雖說明書指明其可以
      無HEC 成分，但請求項中「少於0.5%‧‧‧」之用語係界
      定羥基乙基纖維素成分之含量，若僅以上限表示，其下限
      可能低至0%，則該成分不存在，這種情況會導致申請內容
      與「組成物」之申請標的不一致，而使申請專利範圍不明
      確，實已違反專利審查基準3.4.1.5 表現方式所致之不明
      確之規範，即使其應用開放語言「包含」用詞，可以包括
      其他成分，惟所謂其他成分為何？實難以揣測，所請當已
      違反審查基準第3.4.1 明確之規範；第13項申請專利範圍
      所請「容器」亦非本發明所述歐卡巴地平的懸浮液型醫藥
      組合物；被告前於95年1 月11日以再審查案核駁理由先行
      通知書函請申復、修正，雖原告提申復理由認為所界定範
      圍合理，無須進一步作合理修正，惟事實上所請「容器」
      並非本發明所述的懸浮液型醫藥組合物之主要技術，亦有
      違專利審查基準第3.4.1.2.3 「申請專利範圍未涵蓋發明
      說明之部分標的」規定。
    3.原告主張系爭案未逐項審查，而有理由不備之瑕疵；惟事
      實上，專利有其整體性，不能割裂而核准部分專利權（鈞
      院93年度訴字第02186號、94年度訴字第02039號等判決）
      ，系爭案專利範圍第1 、10、11、12及13項技術內，皆有
      違專利法規定「不明確」之情事，不符專利法第26條第3
      項規定，無法准予專利之具體事實存在，原告在不修正申
      請專利範圍的前提下，被告之核駁理由先行通知書形同具
      文；更何況被告在原告有違「不明確」之事實，又不提修
      正的前提下，已構成不予專利之要件，至於本案其他附屬
      項專利範圍是否符合專利要件，已不影響本件之判斷，亦
      無必要再以不具新穎性、進步性等逐項認定的新理由、事
      實作為不予專利之處分。而原告亦已明白系爭案顯然所界
      定範圍並非明確，於訴願階段願意比照國外獲准專利案重
      提申請專利範圍修正本，原告顯然已瞭解系爭案有違我國
      專利法「不明確」規定之事實，被告亦於核駁理由先行通
      知書盡到告知之責任，並給予60天修正之機會，而原告並
      未在期限內、被告審定前提出申請修正、或補充，實難執
      已在國外取得專利之事實，主張被告應比照辦理。系爭案
      於專利要件未符合的前提下，以審查基準2.3 新穎性審查
      原則、3.3 進步性審查原則所規範的逐項審查，要求被告
      逐項審查，於法並無據，且系爭案有諸多不明確之事實，
      自無執此指摘被告審查違反逐項審查之理。
    理  由
一、被告之代表人於本件訴訟程序進行中變更為王美花，業據其
    聲明承受訴訟，核無不合，應予准許。
二、按凡利用自然法則之技術思想之創作而供產業上利用者，得
    依法申請取得發明專利，為專利法第19條及第20條第1 項前
    段所規定，惟「申請專利範圍應明確記載申請專利之發明，
    各請求項應以簡潔之方式記載，且必須為發明說明及圖式所
    支持」同法第26條第3 項亦有明文，而發明專利申請案違反
    專利法第26條規定者，應為不予專利之審定，復為同法第44
    條所明定。
三、經查：
(一)、系爭第00000000號「醫藥組合物」發明專利申請案，係提供
    一種具黏稠性範圍在5至52毫巴的歐卡巴地平（OXCARBAZEPI
    NE）的懸浮液型醫藥組合物，其主要係以歐卡巴地平及佔總
    組成1.25至1.95比例的羧甲基纖維素和微結晶纖維素之混合
    物所共同組成之具黏稠性的懸浮液型式組成物。其所請15項
    申請專利範圍中，申請專利範圍第1 、12項所請醫藥組合物
    ，並無達成不結塊、易流動懸浮之具體組成成分與配比之揭
    示，其僅以「粘稠性」作功能性界定，在該發明所屬技術領
    域中具有通常知識者據該功能性界定，再參酌申請時的通常
    知識，仍無法想像一具體物，其範圍並無法認定，是此2 項
    申請專利範圍並未明確記載申請專利之發明。
(二)、申請專利範圍第10項所請醫藥組合物，其羥基乙基纖維素組
    成內容雖有少於0.5%的上限界定，然所請下限仍可包括0%的
    非「組成物」現象，雖其專利說明書指明其可以無羥基乙基
    纖維素成分，但請求項中「少於0.5%... 」之用語係界定羥
    基乙基纖維素成分之含量，其下限可能低至0%，而使該成分
    不存在，會導致申請內容與「組成物」之申請標的不一致，
    而使申請專利範圍不明確，且其使用「包含」此一屬開放性
    之用詞，可包括其他成分，惟所謂其他成分為何？其範圍並
    無法認定，是此項申請專利範圍並未明確記載申請專利之發
    明。
(三)、申請專利範圍第11項所請「容器」並非本案發明所述歐卡巴
    地平的懸浮液型醫藥組合物，其申請專利範圍未涵蓋發明說
    明之部分標的，是此項申請專利範圍亦未明確記載申請專利
    之發明；申請專利範圍第13項僅以功能性描述，並無明確記
    載其達成不結塊、易流動懸浮之具體組成成分與配比，未根
    據技術內容將相關組成、配比界定明確，在該發明所屬技術
    領域中具有通常知識者據該功能性描述，參酌申請時的通常
    知識，仍無法想像一具體物，其範圍並無法認定，是此項申
    請專利範圍亦未明確記載申請專利之發明。
(四)、是系爭案申請專利範圍第1 、10、11、12及13項皆未明確記
    載申請專利之發明，自有違專利法第26條第3 項之規定。原
    告雖訴稱被告之核駁理由僅敘及申請專利範圍第1 、10、11
    、12及13項，對於其他10項請求項均未置一語，未逐項審查
    ，而有理由不備之瑕疵云云。然查，本件被告係以系爭案申
    請專利範圍第1 、10、11、12及13項申請專利範圍不明確，
    不符專利說明書之記載方式，有違上揭法條之規定，而不予
    專利，尚與一專利是否符合專利要件，須逐項審查其申請專
    利範圍之實體技術不同。況被告係就本案申請專利範圍作全
    面性之審查，認其中有前揭項數申請專利範圍記載不明確，
    乃以專利再審查案核駁理由先行通知書請原告作修正或補充
    ，自無原告所稱未逐項審查之瑕疵，且已充分給予原告修正
    補充本案專利說明書內容之機會，原告未依其通知內容辦理
    ，被告依原審查理由為應不予專利之處分，應無不合。
(五)、原告又訴稱被告以系爭案的「發明名稱」違反首揭法條之規
    定，作為不予專利之理由，顯屬重大違法云云。惟查，本件
    原處分書所載「發明名稱，亦未根據技術內容修正為具懸浮
    液型式之醫藥組成物」，係被告基於本案技術內容及專利法
    施行細則第15條第2 項，發明名稱應與申請專利範圍內容相
    符之規定，於專利再審查案核駁理由先行通知書中，明示應
    根據技術內容將名稱修正為「具懸浮液型式之醫藥組合物」
    ，惟原告於申復理由中並未為修正，被告乃於為不予專利之
    處分時，附帶說明，尚非據此而為不予專利之處分，原告所
    訴亦不足採。
(六)、至原告於訴願階段96年1 月8 日始提出申請專利範圍修正本
    ，顯與專利法第49條所定得申請修正之期間及各項事由不合
    ，且該修正本並未經被告審酌，非屬原處分之範疇，尚非本
    件所得審究，併予敘明。
四、從而，被告以系爭案申請專利範圍第1 、10、11、12及13項
    皆未明確記載申請專利之發明，有違專利法第26條第3 項之
    規定，以核駁理由先行通知書請原告作修正或補充，惟原告
    並未作修正或補充，而為應不予專利之處分，核無違誤。訴
    願決定予以維持，亦無不合。原告訴請撤銷訴願決定及原處
    分，並命被告就系爭發明專利申請案作成准予專利之處分，
    為無理由，應予駁回。
據上論結，本件原告之訴為無理由，爰依行政訴訟法第98條第1
項前段，判決如主文。
中    華    民    國    97     年     3     月   20   日
                    臺北高等行政法院第四庭
                              審判長法  官 陳國成
                                    法  官 陳秀
                                    法  官 陳忠行
上為正本係照原本作成。
如不服本判決，應於送達後20日內，向本院提出上訴狀並表明上
訴理由，如於本判決宣示後送達前提起上訴者，應於判決送達後
20日內補提上訴理由書（須按他造人數附繕本）。
中    華    民    國    97     年     3     月   20   日
                                    書記官  陳又慈


司法院資訊處製作；財團法人民間司法改革基金會備份。
